ACORDAO-COMPLETO-2472153

ACÓRDÃO 2082/2022 ATA 13/2022 - SEGUNDA CÂMARA

VISTOS, relatados e discutidos estes autos de tomada de contas especial instaurada pela Caixa Econômica Federal (Caixa) em desfavor da Agência de Desenvolvimento Sustentável do Jalapão, além de Sandra Delmondes dos Santos como então dirigente dessa entidade, diante da omissão no dever de prestar contas dos recursos federais repassados por meio do Contrato de Repasse n.º 328.860-40/2010 celebrado entre a Caixa, como mandatária da União aí representada pelo Ministério do Desenvolvimento Agrário, e a referida entidade para o aprimoramento e a consolidação da agricultura familiar nos territórios rurais do Estado do Tocantins sob o valor original de R$ 1.928.558,00 pelo aporte de R$ 1.907.138,00 em recursos federais e R$ 21.420,00 em recursos da contrapartida, tendo a vigência original do ajuste sido estipulada para o período de 2/7/2010 a 30/11/2016;
ACORDAM os Ministros do Tribunal de Contas da União, reunidos na Sessão da 2ª Câmara, ante as razões expostas pelo Relator, em:
9.1. declarar a revelia da Agência de Desenvolvimento Sustentável do Jalapão, além de Sandra Delmondes dos Santos, nos termos do art. 12, § 3°, da Lei n.º 8.443, de 1992;
9.2. julgar irregulares as contas da Agência de Desenvolvimento Sustentável do Jalapão, além de Sandra Delmondes dos Santos, nos termos dos arts. 16, III, alíneas "a", "b" e "c", com o § 2º, "b", e 19, caput, da Lei n.º 8.443, de 1992, para condená-las, solidariamente, ao pagamento do correspondente débito, com a atualização monetária e os juros de mora calculados desde as datas informadas até o efetivo recolhimento, fixando-lhes o prazo de 15 (quinze) dias, contados da notificação, para que comprovem perante o Tribunal, nos termos do art. 214, III, "a", do RITCU, o recolhimento da referida dívida em favor do Tesouro Nacional, na forma da legislação em vigor, sob as seguintes condições:
	Data da Ocorrência
	Valor Histórico (em R$) 

	26/11/2010
	27.800,00

	3/12/2010
	10.000,00

	8/12/2010
	60.000,00

	10/12/2010
	60.000,00

	14/12/2010
	20.000,00

	20/12/2010
	20.000,00

	7/1/2011
	17.000,00

	11/1/2011
	20.000,00

	18/1/2011
	59.000,00

	19/1/2011
	30.000,00

	25/1/2011
	5.000,00

	25/1/2011
	1,00

	28/1/2011
	50.000,00

	28/1/2011
	1,00

	3/2/2011
	18.000,00

	9/2/2011
	130.000,00

	22/2/2011
	18.000,00

	3/3/2011
	110.000,00

	18/3/2011
	10.672,82

9.3. aplicar, individualmente, em desfavor da Agência de Desenvolvimento Sustentável do Jalapão, além de Sandra Delmondes dos Santos, a multa prevista no art. 57 da Lei n.º 8.443, de 1992, sob o valor de R$ 100.000,00 (cem mil reais) , fixando-lhes o prazo de 15 (quinze) dias, contados da notificação, para que comprovem, perante o Tribunal, nos termos do art. 214, III, "a", do RITCU, o recolhimento das referidas dívidas em favor do Tesouro Nacional, com a devida atualização monetária, na forma da legislação em vigor;
9.4. autorizar, caso requerido, nos termos do art. 26 da Lei nº 8.443, de 1992, e do art. 217 do RITCU, o parcelamento das dívidas fixadas por este Acórdão em até 36 (trinta e seis) parcelas mensais e sucessivas, com a devida atualização monetária e os correspondentes acréscimos legais, esclarecendo às responsáveis que a falta de pagamento de qualquer parcela importará no vencimento antecipado do saldo devedor, nos termos do art. 217, § 2º, do RITCU, sem prejuízo das demais medidas legais;
9.5. autorizar, desde logo, a cobrança judicial das dívidas fixadas por este Acórdão, nos termos do art. 28, inciso II, da Lei nº 8.443, de 1992, diante do não atendimento à notificação; e
9.6. enviar a cópia do presente Acórdão, com o Relatório e a Proposta de Deliberação, à Procuradoria da República no Estado do Tocantins, nos termos do art. 16, § 3º, da Lei nº 8.443, de 1992, para o ajuizamento das ações civis e penais cabíveis.

Tomada de Contas Especial instaurada pela Caixa Econômica Federal (Caixa) em desfavor da Agência de Desenvolvimento Sustentável do Jalapão, além de Sandra Delmondes dos Santos, como então dirigente dessa entidade, diante da omissão no dever de prestar contas dos recursos federais repassados por meio do Contrato de Repasse n.º 328.860-40/2010 celebrado entre a Caixa, como mandatária da União aí representada pelo Ministério do Desenvolvimento Agrário, e a referida entidade para o aprimoramento e a consolidação da agricultura familiar nos territórios rurais do Estado do Tocantins sob o valor original de R$ 1.928.558,00 pelo aporte de R$ 1.907.138,00 em recursos federais e R$ 21.420,00 em recursos da contrapartida, tendo a vigência do ajuste sido inicialmente estipulada para o período de 2/7/2010 a 30/11/2016.

Segunda Câmara

Ministério do Desenvolvimento Agrário.

3. Responsáveis: Agência de Desenvolvimento Sustentável do Jalapão (CNPJ 08.665.725/0001-00); e Sandra Delmondes dos Santos (CPF XXX.496.714-XX).

13.1. Ministros presentes: Bruno Dantas (Presidente), Augusto Nardes e Antonio Anastasia.
13.2. Ministro-Substituto convocado: Marcos Bemquerer Costa.
13.3. Ministro-Substituto presente: André Luís de Carvalho (Relator).

ANDRÉ DE CARVALHO

Trata-se de tomada de contas especial instaurada pela Caixa Econômica Federal (Caixa) em desfavor da Agência de Desenvolvimento Sustentável do Jalapão, além de Sandra Delmondes dos Santos como então dirigente dessa entidade, diante da omissão no dever de prestar contas dos recursos federais repassados por meio do Contrato de Repasse n.º 328.860-40/2010 celebrado entre a Caixa, como mandatária da União aí representada pelo Ministério do Desenvolvimento Agrário, e a referida entidade para o aprimoramento e a consolidação da agricultura familiar nos territórios rurais do Estado do Tocantins sob o valor original de R$ 1.928.558,00 pelo aporte de R$ 1.907.138,00 em recursos federais e R$ 21.420,00 em recursos da contrapartida, tendo a vigência original do ajuste sido estipulada para o período de 2/7/2010 a 30/11/2016.
2.	Após a análise final do feito, o Auditor Federal Venilson Miranda Grijó lançou o seu parecer conclusivo à Peça 29, com a anuência dos dirigentes da Secex-TCE (Peças 30 e 31) , nos seguintes termos:
" (...) HISTÓRICO
2. O contrato de repasse foi firmado no valor de R$ 1.928.558,00, sendo R$ 1.907.138,00 à conta da contratante e R$ 21.420,00 referentes à contrapartida (peça 4, p. 29) .
3. O ajuste teve vigência de 2/7/2010 a 30/11/2016  (peça 4, p. 37, 39, 41, 43, 45, 47 e 49) , com prazo para apresentação da prestação de contas até trinta dias após o término de vigência do contrato de repasse.
4. Os repasses efetivos da União totalizaram R$ 1.907.138,00 e foram creditados na conta corrente específica do ajuste (Caixa Econômica Federal, agência 1829, conta 453.006-8) em uma única parcela, no dia 4/10/2010 (peça 4, p. 51) . Desse montante, foram desbloqueados R$ 667.257,00, em 24/11/2010 (peça 4, p. 71) , e comprovada a execução de R$ 7.200,00 de contrapartida (peça 4, p. 51) .
5. Houve a devolução ao Tesouro do total, de R$ 2.110.639,55, a título de saldo não desbloqueado mais rendimentos, em 21/5/2018 (peça 4, p. 63 e 69) .
6. O valor total sacado da conta poupança (peça 4, p. 55-56) , abatido das aplicações realizadas e do saldo restituído, demonstra uma aplicação de recursos do contrato de repasse no valor total de R$ 665.474,82, detalhado na tabela abaixo, e não de R$ 667.257,00, conforme apontado no Relatório de TCE.
	Data
	Valor
	Débito/Crédito

	26/11/2010
	R$27.800,00
	D

	03/12/2010
	R$10.000,00
	D

	08/12/2010
	R$60.000,00
	D

	10/12/2010
	R$60.000,00
	D

	14/12/2010
	R$20.000,00
	D

	20/12/2010
	R$20.000,00
	D

	07/01/2011
	R$17.000,00
	D

	11/01/2011
	R$20.000,00
	D

	18/01/2011
	R$59.000,00
	D

	19/01/2011
	R$30.000,00
	D

	25/01/2011
	R$5.000,00
	D

	25/01/2011
	R$1,00
	D

	28/01/2011
	R$50.000,00
	D

	28/01/2011
	R$1,00
	D

	03/02/2011
	R$18.000,00
	D

	09/02/2011
	R$130.000,00
	D

	22/02/2011
	R$18.000,00
	D

	03/03/2011
	R$110.000,00
	D

	18/03/2011
	R$10.672,82
	D

	Total
	R$665.474,82
	
7. O fundamento para a instauração da Tomada de Contas Especial, conforme apontado no Parecer Consubstanciado da Caixa (peça 3, p. 6) , foi a não apresentação do Relatório de Execução de Atividades (REA) referente à primeira parcela de recursos e não aprovação da prestação de contas referente à essa parcela.
8. Os responsáveis arrolados na fase interna foram devidamente comunicados (peça 3, p. 15) e, diante da ausência de justificativas para elidir a irregularidade e da não devolução dos recursos, instaurou-se a tomada de contas especial.
9. No Relatório (peça 4, p. 96-100) , o tomador concluiu que o prejuízo importaria no valor de R$ 667.257,00, tendo sido imputada responsabilidade à Agência de Desenvolvimento Sustentável do Jalapão - ADESUSTEJA e Sandra Delmondes dos Santos, em razão da não execução do objeto pactuado e da não apresentação de REA homologado pelo Gestor.
10. Em 26/7/2018, a Secretaria de Controle Interno emitiu o relatório de auditoria (peça 4, p.101-103) , apontando, como motivação para a instauração da TCE, omissão no dever de prestar contas e não execução total ou parcial do objeto. O certificado de auditoria e o parecer do dirigente do órgão de controle interno concluíram pela irregularidade das presentes contas (peça 4, p. 104-107) .
11. Em 25/7/2019, o ministro responsável pela área atestou haver tomado conhecimento das conclusões contidas no relatório e certificado de auditoria, bem como do parecer conclusivo do dirigente do órgão de controle interno, manifestando-se pela irregularidade das contas, e determinou o encaminhamento do processo ao Tribunal de Contas da União (peça 5) .
12. Na instrução inicial (peça 8) foi relatado que constam no Relatório de TCE as seguintes informações relativas à execução do contrato de repasse:
'Na opinião deste Tomador de Contas Especial, os fatos apurados no processo indicam a ocorrência de prejuízo ao Erário oriundo da não execução do objeto pactuado - não apresentação de REA devidamente homologado pelo Gestor, sem prestação de contas dos recursos desbloqueados ao Tomador, o que motivou a instauração do processo de Tomada de Contas Especial  (...) .'
13. Concluiu-se pela necessidade de realização de citação e audiência para as seguintes irregularidades: 
'Irregularidade 1: omissão no dever de prestar contas, tendo em vista a não apresentação do Relatório de Execução de Atividades (REA) devidamente homologado pelo gestor, relativo à primeira parcela desbloqueada dos recursos  do Contrato de Repasse 0328860-40/2010/MDA/CAIXA, registro Siafi 737874.
Evidências da irregularidade: Parecer da Caixa (peça 3, p. 6) , contrato de repasse e termos aditivos (peça 4, p. 27-49) e Relatório 61/2018 da SCI (peça 4, p. 101) .
Normas infringidas: o art. 70, parágrafo único, da Constituição da República Federativa do Brasil; art. 93 do Decreto-lei 200/1967; art. 66 do Decreto 93.872/1986; art. 72 da Portaria Interministerial MPOG/MF/CGU 507/2011; cláusula terceira, 3.2, 'c' e 'e', do contrato de repasse.
Débitos relacionados a Sra. Sandra Delmondes dos Santos (CPF XXX.496.714-XX) e Agência de Desenvolvimento Sustentável do Jalapão - ADESUSTEJA (CNPJ 08.665.725/0001-00) .
	Data
	Valor
	Débito/Crédito

	26/11/2010
	R$27.800,00
	D

	03/12/2010
	R$10.000,00
	D

	08/12/2010
	R$60.000,00
	D

	10/12/2010
	R$60.000,00
	D

	14/12/2010
	R$20.000,00
	D

	20/12/2010
	R$20.000,00
	D

	07/01/2011
	R$17.000,00
	D

	11/01/2011
	R$20.000,00
	D

	18/01/2011
	R$59.000,00
	D

	19/01/2011
	R$30.000,00
	D

	25/01/2011
	R$5.000,00
	D

	25/01/2011
	R$1,00
	D

	28/01/2011
	R$50.000,00
	D

	28/01/2011
	R$1,00
	D

	03/02/2011
	R$18.000,00
	D

	09/02/2011
	R$130.000,00
	D

	22/02/2011
	R$18.000,00
	D

	03/03/2011
	R$110.000,00
	D

	18/03/2011
	R$10.672,82
	D

	Total
	R$665.474,82
	
Valor atualizado do débito (sem juros) em 9/6/2020: R$ 1.107.334,82.
 Cofre credor: Tesouro Nacional.
Responsável: Agência de Desenvolvimento Sustentável do Jalapão - ADESUSTEJA (CNPJ 08.665.725/0001-00) 
Conduta: omitir-se no dever de prestar contas, tendo em vista a não apresentação do Relatório de Execução de Atividades (REA) devidamente homologado pelo gestor, relativo à primeira parcela desbloqueada dos recursos do Contrato de Repasse 0328860-40/2010/MDA/CAIXA, registro Siafi 737874.
Nexo de causalidade: a omissão no dever de prestar contas, tendo em vista a não apresentação do Relatório de Execução de Atividades (REA) devidamente homologado pelo gestor, relativo à primeira parcela desbloqueada dos recursos do Contrato de Repasse 0328860-40/2010/MDA/CAIXA, registro Siafi 737874, resultou na impossibilidade de comprovar a execução do objeto, causando presunção de prejuízo ao erário correspondente ao valor total repassado.
Culpabilidade: não há excludentes de ilicitude, de culpabilidade e de punibilidade; é razoável supor que o administrador responsável pela pessoa jurídica tinha consciência da ilicitude de sua conduta; era exigível conduta diversa da praticada, qual seja, desincumbir-se do seu dever por meio da apresentação da prestação de contas dos recursos relativos à primeira parcela desbloqueada do contrato de repasse, no prazo e forma devidos.
Responsável: Sandra Delmondes dos Santos (CPF XXX.496.714-XX) 
Conduta: omitir-se no dever de prestar contas, tendo em vista a não apresentação do Relatório de Execução de Atividades (REA) devidamente homologado pelo gestor, relativo à primeira parcela desbloqueada dos recursos do Contrato de Repasse 0328860-40/2010/MDA/CAIXA, registro Siafi 737874.
Nexo de causalidade: a omissão no dever de prestar contas, tendo em vista a não apresentação do Relatório de Execução de Atividades (REA) devidamente homologado pelo gestor, relativo à primeira parcela desbloqueada dos recursos do Contrato de Repasse 0328860-40/2010/MDA/CAIXA, registro Siafi 737874, resultou na impossibilidade de comprovar a execução do objeto, causando presunção de prejuízo ao erário correspondente ao valor total repassado.
Culpabilidade: não há excludentes de ilicitude, de culpabilidade e de punibilidade; é razoável supor que a responsável tinha consciência da ilicitude de sua conduta; era exigível conduta diversa da praticada, qual seja, desincumbir-se do seu dever por meio da apresentação da prestação de contas dos recursos relativos à primeira parcela desbloqueada do contrato de repasse, no prazo e forma devidos.
 (...)  Encaminhamento: citação.
Irregularidade 2: não cumprimento do prazo originalmente estipulado para prestação de contas, tendo em vista a não apresentação do Relatório de Execução de Atividades (REA) devidamente homologado pelo gestor, relativo à primeira parcela desbloqueada dos recursos do Contrato de Repasse 0328860-40/2010/MDA/CAIXA, registro Siafi 737874.
Evidências da irregularidade: contrato de repasse e termos aditivos (peça 4, p. 27-49) .
Normas infringidas: art. 37, caput, c/c o art. 70, parágrafo único, da Constituição da República Federativa do Brasil; art. 93, do Decreto-lei 200/1967; art. 66, do Decreto 93.872/1986; art. 72 da Portaria Interministerial MPOG/MF/CGU 507/2011; cláusula terceira, 3.2, 'e', do contrato de repasse. 
Responsável: Sandra Delmondes dos Santos (CPF XXX.496.714-XX) 
Conduta: não cumprir o prazo originalmente estipulado para prestação de contas, tendo em vista a não apresentação do Relatório de Execução de Atividades (REA) devidamente homologado pelo gestor, relativo à primeira parcela desbloqueada dos recursos do Contrato de Repasse 0328860-40/2010/MDA/CAIXA, registro Siafi 737874.
Nexo de causalidade: o não cumprimento do prazo originalmente estipulado para prestação de contas, tendo em vista a não apresentação do Relatório de Execução de Atividades (REA) devidamente homologado pelo gestor, relativo à primeira parcela desbloqueada dos recursos do Contrato de Repasse 0328860-40/2010/MDA/CAIXA, registro Siafi 737874, resultou na impossibilidade de comprovar a execução do objeto, causando presunção de prejuízo ao erário correspondente ao valor total repassado.
Culpabilidade: não há excludentes de ilicitude, de culpabilidade e de punibilidade; é razoável supor que o responsável tinha consciência da ilicitude de sua conduta; era exigível conduta diversa da praticada, qual seja, desincumbir-se do seu dever por meio da apresentação da prestação de contas dos recursos relativos à primeira parcela desbloqueada do contrato de repasse, no prazo e forma devidos.
Fundamentação para o encaminhamento: 
O não cumprimento do prazo originalmente estipulado para prestação de contas no prazo devido configura grave infração à norma legal, nos termos do art. 8º da Lei 8.443/1992, bem como do art. 84 do Decreto-Lei 200/1967. Aliás, a inobservância do dever formal de prestar contas atenta contra o art. 70, parágrafo único, da Constituição Federal.
Assim, cabe ao gestor cujo mandato coincidir com o vencimento do prazo para tal mister, ainda que não seja o responsável pela gestão dos recursos públicos, desincumbir-se desse dever jurídico apresentando formalmente toda a documentação exigida pela legislação a título de prestação de contas, em conformidade com o princípio da continuidade administrativa. Na impossibilidade de fazê-lo, deverá adotar as medidas legais para o resguardo do patrimônio público, conforme a Súmula-TCU 230.
Deixar de prestar contas quando se está obrigado a fazê-lo, no prazo e forma estabelecidos pela legislação, constitui irregularidade grave, nos termos da lei e da jurisprudência do TCU (Acórdão 6897/2018-TCU-Segunda Câmara, Relator: Aroldo Cedraz; Acórdão 6730/2018-TCU-Primeira Câmara, Relator: Benjamin Zymler; Acórdão 2628/2004-TCU-Primeira Câmara, Relator: Augusto Sherman; Acórdão 5770/2009-TCU-Primeira Câmara, Relator: Walton Alencar Rodrigues) .
	Encaminhamento: audiência.'
14. Em cumprimento ao pronunciamento do Ministro-Relator (peça 11) , foram efetuadas a citação e audiência dos responsáveis, nos moldes adiante:
a) Agência de Desenvolvimento Sustentável do Jalapão - promovida a citação do responsável, conforme delineado adiante:
	Comunicação: Ofício 30849/2020-TCU/Seproc (peça 14) 
Data da Expedição: 30/6/2020
Data da Ciência: Mudou-se (peça 16) 
Observação: Ofício enviado para o endereço do responsável, conforme pesquisa na base de dados no sistema da Receita Federal, custodiada pelo TCU (peça 13) .

	Comunicação: Ofício 45330/2020-TCU/Seproc (peça 21) 
Data da Expedição: 11/9/2020
Data da Ciência: 24/9/2020 (peça 22) 
Nome Recebedor: Francisca Delmondes
Observação: Ofício enviado para o endereço do responsável, conforme pesquisa na base de dados no sistema Renach, custodiada pelo TCU (peça 19) .
Fim do prazo para a defesa: 8/10/2020

	Comunicação: EDITAL 1950/2020-TCU/Seproc, de 4/12/2020 (peça 25) 
Data da publicação no DOU: 29/12/2020 (peça 27) 
Fim do prazo para a defesa: 13/1/2021

b) Sandra Delmondes dos Santos - promovida a citação e audiência do responsável, conforme delineado adiante:
	Comunicação: Ofício 30847/2020-TCU/Seproc (peça 15) 
Data da Expedição: 30/6/2020
Data da Ciência: Mudou-se (peça 17) 
Observação: Ofício enviado para o endereço do responsável, conforme pesquisa na base de dados no sistema da Receita Federal, custodiada pelo TCU (peça 12) .

	Comunicação: Ofício 45329/2020-TCU/Seproc (peça 20) 
Data da Expedição: 11/9/2020
Data da Ciência: 24/9/2020 (peça 23) 
Nome Recebedor: Francisca Delmondes
Observação: Ofício enviado para o endereço do responsável, conforme pesquisa na base de dados no sistema Renach, custodiada pelo TCU (peça 18) .
Fim do prazo para a defesa: 8/10/2020

	Comunicação: EDITAL 1950/2020-TCU/Seproc, de 4/12/2020 (peça 25) 
Data da publicação no DOU: 29/12/2020 (peça 27) 
Fim do prazo para a defesa: 13/1/2021

15. Conforme Despachos de Conclusão das Comunicações Processuais (peças 24 e 28) , as providências inerentes às comunicações processuais foram concluídas.
16. Transcorrido o prazo regimental, os responsáveis permaneceram silentes, devendo ser considerados revéis, nos termos do art. 12, §3º, da Lei 8.443/1992.
ANÁLISE DOS PRESSUPOSTOS DE PROCEDIBILIDADE DA IN/TCU 71/2012
Prejuízo ao Contraditório e Ampla Defesa
17. Verifica-se que não houve o transcurso de mais de dez anos desde o fato gerador sem que tenha havido a notificação dos responsáveis pela autoridade administrativa federal competente (art. 6º, inciso II, c/c art. 19 da IN/TCU 71/2012, modificada pela IN/TCU 76/2016) , uma vez que o fato gerador da irregularidade sancionada ocorreu em 31/12/2016 (dia seguinte ao término do prazo para apresentação da prestação de contas) , e os responsáveis foram notificados sobre as irregularidades pela autoridade administrativa competente em 28/4/2016, por meio de edital (peça 3, p. 15) .
Valor de Constituição da TCE 	
18. Verifica-se que o valor atualizado do débito apurado (sem juros) em 1/1/2017 é de R$ 1.011.895,24, portanto superior ao limite mínimo de R$ 100.000,00, na forma estabelecida conforme os arts. 6º, inciso I, e 19 da IN/TCU 71/2012, modificada pela IN/TCU 76/2016. 
OUTROS DÉBITOS NOS SISTEMAS DO TCU COM OS MESMOS RESPONSÁVEIS
19. Informa-se que foi encontrado débito imputável aos responsáveis em outros processos em tramitação no Tribunal (TC Processo 005.322/2019-7 - estado: aberto) .
20. A tomada de contas especial está, assim, devidamente constituída e em condição de ser instruída.
EXAME TÉCNICO
Da validade das notificações:
21. Preliminarmente, cumpre tecer breves considerações sobre a forma como são realizadas as comunicações processuais no TCU. A esse respeito, destacam-se o art. 179, do Regimento Interno do TCU (Resolução 155, de 4/12/2002) e o art. 4º, inciso III, § 1º, da Resolução TCU 170, de 30 de junho de 2004, in verbis:
'Art. 179. A citação, a audiência ou a notificação, bem como a comunicação de diligência, farse-ão:
I - mediante ciência da parte, efetivada por servidor designado, por meio eletrônico, fac-símile, telegrama ou qualquer outra forma, desde que fique confirmada inequivocamente a entrega da comunicação ao destinatário;
II - mediante carta registrada, com aviso de recebimento que comprove a entrega no endereço do destinatário;
III - por edital publicado no Diário Oficial da União, quando o seu destinatário não for localizado
 (...)  Art. 3º As comunicações serão dirigidas ao responsável, ou ao interessado, ou ao dirigente de órgão ou entidade, ou ao representante legal ou ao procurador constituído nos autos, com poderes expressos no mandato para esse fim, por meio de:
I - correio eletrônico, fac-símile ou telegrama;
II - servidor designado;
III - carta registrada, com aviso de recebimento;
IV - edital publicado no Diário Oficial da União, quando o seu destinatário não for localizado, nas hipóteses em que seja necessário o exercício de defesa.
Art. 4º. Consideram-se entregues as comunicações:
I - efetivadas conforme disposto nos incisos I e II do artigo anterior, mediante confirmação da ciência do destinatário;
II - realizadas na forma prevista no inciso III do artigo anterior, com o retorno do aviso de recebimento, entregue comprovadamente no endereço do destinatário;
III - na data de publicação do edital no Diário Oficial da União, quando realizadas na forma prevista no inciso IV do artigo anterior.
§ 1º O endereço do destinatário deverá ser previamente confirmado mediante consulta aos sistemas disponíveis ao Tribunal ou a outros meios de informação, a qual deverá ser juntada ao respectivo processo.'
	22. Bem se vê, portanto, que a validade da citação via postal não depende de que o aviso de recebimento seja assinado pelo próprio destinatário da comunicação, o que dispensa, no caso em tela, a entrega do AR em 'mãos próprias'. A exigência da norma é no sentido de o Tribunal verificar se a correspondência foi entregue no endereço correto, residindo aqui a necessidade de certeza inequívoca. 
23. Não é outra a orientação da jurisprudência do TCU, conforme se verifica dos julgados a seguir transcritos:
'São válidas as comunicações processuais entregues, mediante carta registrada, no endereço correto do responsável, não havendo necessidade de que o recebimento seja feito por ele próprio (Acórdão 3648/2013-TCU-Segunda Câmara, Relator Min. José Jorge) ;
É prescindível a entrega pessoal das comunicações pelo TCU, razão pela qual não há necessidade de que o aviso de recebimento seja assinado pelo próprio destinatário. Entregandose a correspondência no endereço correto do destinatário, presume-se o recebimento da citação. (Acórdão 1019/2008-TCU-Plenário, Relator Min. Benjamin Zymler) ;
As comunicações do TCU, inclusive as citações, deverão ser realizadas mediante Aviso de Recebimento - AR, via Empresa Brasileira de Correios e Telégrafos, bastando para sua validade que se demonstre que a correspondência foi entregue no endereço correto. (Acórdão 1526/2007-TCU-Plenário, Relator Min. Aroldo Cedraz) .'
24. A validade do critério de comunicação processual do TCU foi referendada pelo Supremo Tribunal Federal, nos termos do julgamento do MS-AgR 25.816/DF, por meio do qual se afirmou a desnecessidade da ciência pessoal do interessado, entendendo-se suficiente a comprovação da entrega do 'AR' no endereço do destinatário:
'Ementa: agravo regimental. Mandado de segurança. Desnecessidade de intimação pessoal das decisões do tribunal de contas da união. art. 179 do regimento interno do TCU. Intimação do ato impugnado por carta registrada, iniciado o prazo do art. 18 da lei nº 1.533/51 da data constante do aviso de recebimento. Decadência reconhecida. Agravo improvido.
O envio de carta registrada com aviso de recebimento está expressamente enumerado entre os meios de comunicação de que dispõe o Tribunal de Contas da União para proceder às suas intimações.
O inciso II do art. 179 do Regimento Interno do TCU é claro ao exigir apenas a comprovação da entrega no endereço do destinatário, bastando o aviso de recebimento simples.'
Da revelia dos responsáveis, Sandra Delmondes dos Santos (CPF XXX.496.714-XX) e Agência de Desenvolvimento Sustentável do Jalapão - ADESUSTEJA (CNPJ 08.665.725/0001-00) .
25. No caso em apreço, a citação dos responsáveis é válida, uma vez que se deu em endereços constantes da base de CPFs da Receita Federal e do Renach, conforme se verifica nas peças 12, 13, 14, 15, 18, 19, 20 e 21) . Ressalte-se que os responsáveis foram citados também por meio de edital, publicado em 29/12/2020 (peça 27) .
26. Nos processos do TCU, a revelia não leva à presunção de que seriam verdadeiras todas as imputações levantadas contra os responsáveis, diferentemente do que ocorre no processo civil, em que a revelia do réu opera a presunção da verdade dos fatos narrados pelo autor (Acórdão 1009/2018-TCU-Plenário, Relator Min. Bruno Dantas; 2369/2013 - TCU - Plenário, Relator Min. Benjamin Zymler e 2449/2013 - TCU - Plenário, Relator Min. Benjamin Zymler) . Dessa forma, a avaliação da responsabilidade do agente não pode prescindir da prova existente no processo ou para ele carreada. 
27. Ao não apresentarem suas defesas, os responsáveis deixaram de produzir prova da regular aplicação dos recursos sob suas responsabilidades, em afronta às normas que impõem aos gestores públicos a obrigação legal de, sempre que demandados pelos órgãos de controle, apresentar os documentos que demonstrem a correta utilização das verbas públicas, a exemplo do contido no art. 93 do Decreto-Lei 200/1967: 'Quem quer que utilize dinheiros públicos terá de justificar seu bom e regular emprego na conformidade das leis, regulamentos e normas emanadas das autoridades administrativas competentes.' 
28. Mesmo as alegações de defesa/razões de justificativa não sendo apresentadas, considerando o princípio da verdade real que rege esta Corte, procurou-se buscar, em manifestações dos responsáveis na fase interna desta Tomada de Contas Especial, se havia algum argumento que pudesse ser aproveitado a favor deles.
29. No entanto, os responsáveis não se manifestaram na fase interna, não havendo, assim, nenhum argumento que possa vir a ser analisado e posteriormente servir para afastar as irregularidades apontadas.
30. Em se tratando de processo em que as partes interessadas não se manifestaram acerca das irregularidades imputadas, não há elementos para que se possa efetivamente aferir e reconhecer a ocorrência de boa-fé na conduta dos responsáveis, podendo este Tribunal, desde logo, proferir o julgamento de mérito pela irregularidade das contas, conforme os termos dos §§ 2º e 6º do art. 202 do Regimento Interno do TCU. (Acórdão 2064/2011-TCU-Primeira Câmara (relator Min. Ubiratan Aguiar) , 6.182/2011-TCU-1ª Câmara (relator Min. Weber de Oliveira) , 4.072/2010-TCU-1ª Câmara (Relator Min. Valmir Campelo) , 1.189/2009-TCU-1ª Câmara (Relator Min. Marcos Bemquerer) , 731/2008-TCU-Plenário (Relator Min. Aroldo Cedraz) .
31. Dessa forma, os responsáveis devem ser considerados revéis, nos termos do art. 12, § 3º, da Lei 8.443/1992, devendo suas contas serem julgadas irregulares, condenando-os solidariamente ao débito apurado.
Prescrição da Pretensão Punitiva
32. Vale ressaltar que a pretensão punitiva do TCU, conforme Acórdão 1441/2016-TCU-Plenário, Relator: Benjamin Zymler, que uniformizou a jurisprudência acerca dessa questão, subordina-se ao prazo geral de prescrição indicado no art. 205 do Código Civil, que é de dez anos, contado da data de ocorrência da irregularidade sancionada, nos termos do art. 189 do Código Civil, sendo este prazo interrompido pelo ato que ordenar a citação, a audiência ou a oitiva dos responsáveis.
33. No caso em exame, não ocorreu a prescrição, uma vez que as irregularidades sancionadas ocorreram em 31/12/2016, dia seguinte ao término do prazo para apresentação da prestação de contas, e o ato de ordenação da citação/audiência ocorreu em 17/6/2020 (peça 11) .
Cumulatividade de multas 
34. Quanto à possibilidade de aplicação cumulativa das multas dos arts. 57 e 58, inciso I, da Lei 8.443/1992, ainda que seja adequada a realização de citação e audiência dos responsáveis, por força do disposto no art. 209, § 4º, do Regimento Interno do TCU, o Tribunal reconhece que existe relação de subordinação entre as condutas de 'não comprovação da aplicação dos recursos' e de 'omissão na prestação de contas', sendo a primeira consequência da segunda, o que enseja, na verificação das duas irregularidades, a aplicação da multa do art. 57, com o afastamento da multa do art. 58, inciso I, em atenção ao princípio da absorção (Acórdão 9579/2015-TCU-Segunda Câmara, Relator Min. Vital do Rêgo; Acórdão 2469/2019-TCU-Primeira Câmara, Relator Min. Augusto Sherman) .
35. Conforme leciona Cezar Bitencourt (Tratado de Direito Penal: parte geral - 8ª Edição - São Paulo: Saraiva, 2003. Pg. 565) , na absorção, ' (...) a pena do delito mais grave absorve a pena do delito menos grave, que deve ser desprezada'. No caso concreto, a 'omissão no dever de prestar contas', embora seja uma irregularidade autônoma, funciona como fase ou meio para a consecução da 'não comprovação da aplicação dos recursos', havendo clara relação de interdependência entre essas condutas. Dessa forma, recaindo as duas ocorrências num mesmo gestor, deve prevalecer a pena do delito mais grave, qual seja, a multa do art. 57, da Lei 8.443/1992.
36. Cumpre observar, ainda, que a conduta dos responsáveis, consistente nas irregularidades 'não comprovação da boa e regular aplicação dos recursos federais repassados em face da omissão no dever de prestar contas' e 'não cumprimento do prazo para apresentação de prestação de contas pelo gestor dos recursos', configura violação não só às regras legais, mas também aos princípios basilares da administração pública, eis que, em última análise, ocorre o comprometimento da necessária satisfação à sociedade sobre o efetivo emprego dos recursos públicos postos à disposição da entidade, por força do instrumento de repasse em questão.
37. Nesses casos, em que fica evidente a falta de transparência e lisura, não há como afastar as suspeitas sempre presentes de que a totalidade dos recursos públicos federais, transferida à entidade, tenha sido integralmente desviada, em prol de gestor ímprobo, ou de pessoas por ele determinadas, a revelar grave inobservância de dever de cuidado no trato com a coisa pública, isto é, ato praticado com culpa grave, pois, na espécie, a conduta do responsável se distancia daquela que seria esperada de um administrador público minimante diligente, num claro exemplo de erro grosseiro a que alude o art. 28 do Decreto-lei 4.657/1942 (Lei de Introdução às Normas do Direito Brasileiro) , incluído pela Lei 13.655/2018 (Acórdão 1689/2019-TCU-Plenário, Relator Min. Augusto Nardes; Acórdão 2924/2018-TCU-Plenário, Relator Min. José Mucio Monteiro; Acórdão 2391/2018-TCU-Plenário, Relator Min. Benjamin Zymler) . 
CONCLUSÃO
38. Em face da análise promovida na seção 'Exame Técnico', verifica-se que os responsáveis Agência de Desenvolvimento Sustentável do Jalapão - ADESUSTEJA (CNPJ 08.665.725/0001-00) e Sandra Delmondes dos Santos (CPF XXX.496.714-XX) não lograram comprovar a boa e regular aplicação dos recursos. Instados a se manifestarem, optaram pelo silêncio, configurando a revelia, nos termos do § 3º, do art. 12, da Lei 8.443/1992.
39. Verifica-se que não houve a prescrição da pretensão punitiva, conforme análise já realizada.
40. Inexistindo nos autos elementos que permitam reconhecer a ocorrência de boa-fé ou de outros excludentes de culpabilidade na conduta dos responsáveis, propõese que suas contas sejam julgadas irregulares, nos termos do art. 202, § 6º, do Regimento Interno do TCU, com a imputação do débito atualizado monetariamente e acrescido de juros de mora, nos termos do art. 202, §1º do Regimento Interno do TCU, descontado o valor eventualmente recolhido, com a aplicação da multa prevista no art. 57 da Lei 8.443/1992.
PROPOSTA DE ENCAMINHAMENTO
41. Diante do exposto, submetem-se os autos à consideração superior, propondo:
a) considerar revéis os responsáveis Agência de Desenvolvimento Sustentável do Jalapão - ADESUSTEJA (CNPJ 08.665.725/0001-00) e Sandra Delmondes dos Santos (CPF XXX.496.714-XX) , para todos os efeitos, dando-se prosseguimento ao processo, com fulcro no art. 12, § 3º, da Lei 8.443/1992; 
b) julgar irregulares, nos termos dos arts. 1º, inciso I, 16, inciso III, alíneas a e c, da Lei 8.443/1992, c/c os arts. 19 e 23, inciso III, da mesma Lei, as contas dos responsáveis Agência de Desenvolvimento Sustentável do Jalapão - ADESUSTEJA (CNPJ 08.665.725/0001-00) e Sandra Delmondes dos Santos (CPF XXX.496.714-XX) , condenando-os ao pagamento das importâncias a seguir especificadas, atualizadas monetariamente e acrescidas dos juros de mora, calculadas a partir das datas discriminadas até a data da efetiva quitação do débito, fixando-lhes o prazo de quinze dias, para que comprovem, perante o Tribunal, o recolhimento das referidas quantias aos cofres do Fundo Nacional de Cultura, nos termos do art. 23, inciso III, alínea 'a', da citada lei, c/c o art. 214, inciso III, alínea 'a', do Regimento Interno do TCU.
Quantificação do débito
	Data
	Valor
	Débito/Crédito

	26/11/2010
	R$27.800,00
	D

	03/12/2010
	R$10.000,00
	D

	08/12/2010
	R$60.000,00
	D

	10/12/2010
	R$60.000,00
	D

	14/12/2010
	R$20.000,00
	D

	20/12/2010
	R$20.000,00
	D

	07/01/2011
	R$17.000,00
	D

	11/01/2011
	R$20.000,00
	D

	18/01/2011
	R$59.000,00
	D

	19/01/2011
	R$30.000,00
	D

	25/01/2011
	R$5.000,00
	D

	25/01/2011
	R$1,00
	D

	28/01/2011
	R$50.000,00
	D

	28/01/2011
	R$1,00
	D

	03/02/2011
	R$18.000,00
	D

	09/02/2011
	R$130.000,00
	D

	22/02/2011
	R$18.000,00
	D

	03/03/2011
	R$110.000,00
	D

	18/03/2011
	R$10.672,82
	D

	Total
	R$665.474,82
	
Valor atualizado do débito (sem juros) em 17/3/2021: R$ 1.324.638,54. 
c) aplicar individualmente aos responsáveis Agência de Desenvolvimento Sustentável do Jalapão - ADESUSTEJA (CNPJ 08.665.725/0001-00) e Sandra Delmondes dos Santos (CPF XXX.496.714-XX) , a multa prevista no art. 57 da Lei 8.443/1992 c/c o art. 267 do Regimento Interno do TCU, fixando-lhes o prazo de quinze dias, a contar da notificação, para que comprovem, perante o Tribunal (art. 214, III, alínea 'a', do Regimento Interno do TCU) , o recolhimento da dívida aos cofres do Tesouro Nacional, atualizada monetariamente desde a data do acórdão que vier a ser proferido por este Tribunal até a data do efetivo recolhimento, se paga após o vencimento, na forma da legislação em vigor;
d) autorizar, desde logo, a cobrança judicial das dívidas, caso não atendidas as notificações, na forma do disposto no art. 28, inciso II, da Lei 8.443/1992;
e) autorizar também, desde logo, se requerido, com fundamento no art. 26 da Lei 8.443, de 1992, c/c o art. 217, §§ 1º e 2º do Regimento Interno do TCU, o parcelamento da (s) dívida (s) em até 36 parcelas, incidindo, sobre cada parcela, corrigida monetariamente, os correspondentes acréscimos legais, fixando-lhe o prazo de quinze dias, a contar do recebimento da notificação, para comprovar, perante o Tribunal, o recolhimento da primeira parcela, e de trinta dias, a contar da parcela anterior, para comprovar os recolhimentos das demais parcelas, devendo incidir, sobre cada valor mensal, atualizado monetariamente, os juros de mora devidos, no caso do débito, na forma prevista na legislação em vigor, alertando os responsáveis de que a falta de comprovação do recolhimento de qualquer parcela importará o vencimento antecipado do saldo devedor, nos termos do § 2º do art. 217 do Regimento Interno deste Tribunal; 
f) esclarecer à responsável Sandra Delmondes dos Santos (CPF XXX.496.714-XX) que, caso se demonstre, por via recursal, a correta aplicação dos recursos, mas não se justifique a omissão da prestação de contas, o débito poderá ser afastado, mas permanecerá a irregularidade das contas, dando-se ensejo à aplicação da multa prevista no art. 58, inciso I, da Lei 8.443/1992;
g) enviar cópia do Acórdão a ser prolatado, bem como do Relatório e do Voto que o fundamentarem à Procuradoria da República no Estado do Tocantins, nos termos do § 3º do art. 16 da Lei 8.443/1992, c/c o § 7º do art. 209 do Regimento Interno do TCU, para adoção das medidas cabíveis; e
h) enviar cópia do Acórdão que vier a ser proferido ao Ministério do Desenvolvimento Regional e aos responsáveis, para ciência, informando que a presente deliberação, acompanhada do Relatório e do Voto que a fundamenta, está disponível para a consulta no endereço www.tcu.gov.br/acordaos, além de esclarecer que, caso requerido, o TCU poderá fornecer sem custos as correspondentes cópias, de forma impressa."
3.	Enfim, por intermédio do Exmo. Sr. Subprocurador-Geral Lucas Rocha Furtado, o MPTCU anuiu, em cota singela (Peça 32) , à aludida proposta da unidade técnica.
É o Relatório.

não há.

Subprocurador-Geral Lucas Rocha Furtado.

TOMADA DE CONTAS ESPECIAL. MINISTÉRIO DO DESENVOLVIMENTO AGRÁRIO. CONTRATO DE REPASSE. NÃO COMPROVAÇÃO DA BOA E REGULAR APLICAÇÃO DOS RECURSOS FEDERAIS. CITAÇÃO. AUDIÊNCIA. REVELIA. CONTAS IRREGULARES. DÉBITO. MULTA. COMUNICAÇÃO.

TOMADA DE CONTAS ESPECIAL (TCE)

Secretaria de Controle Externo de Tomada de Contas Especial (Secex-TCE).

Trata-se de tomada de contas especial instaurada pela Caixa Econômica Federal (Caixa) em desfavor da Agência de Desenvolvimento Sustentável do Jalapão, além de Sandra Delmondes dos Santos como então dirigente dessa entidade, diante da omissão no dever de prestar contas dos recursos federais repassados por meio do Contrato de Repasse n.º 328.860-40/2010 celebrado entre a Caixa, como mandatária da União aí representada pelo Ministério do Desenvolvimento Agrário, e a referida entidade para o aprimoramento e a consolidação da agricultura familiar nos territórios rurais do Estado do Tocantins sob o valor original de R$ 1.928.558,00 pelo aporte de R$ 1.907.138,00 em recursos federais e R$ 21.420,00 em recursos da contrapartida, tendo a vigência original do ajuste sido estipulada para o período de 2/7/2010 a 30/11/2016.
2.	Como visto, a partir do Relatório de Tomada de Contas Especial n.º 341/2018 (Peça 4, p. 96-99) , o tomador de contas assinalou a responsabilidade da Agência de Desenvolvimento Sustentável do Jalapão, além de Sandra Delmondes dos Santos, pelo dano ao erário sob o valor original de R$ 667.257,00 em face da omissão no dever de prestar contas dos recursos federais repassados por meio do aludido contrato de repasse.
3.	Por conseguinte, no âmbito do TCU, a Secex-TCE promoveu a citação das aludidas responsáveis pelo dano ao erário sob o valor original de R$ 665.474,82 diante da omissão no dever de prestar contas, além da audiência de Sandra Delmondes dos Santos pelo não cumprimento do prazo originalmente fixado para a apresentação da correspondente prestação de contas final do ajuste.
4.	A despeito, contudo, das regulares notificações, as responsáveis não apresentaram as suas defesas, nem efetuaram, tampouco, o recolhimento do débito em favor do Tesouro Nacional, passando à condição de revéis perante o TCU, nos termos do art. 12, § 3º, da Lei n.º 8.443, de 1992.
5.	De todo modo, após a análise final do feito, a Secex-TCE propôs a irregularidade das contas da Agência de Desenvolvimento Sustentável do Jalapão, além de Sandra Delmondes dos Santos, para condená-las ao pagamento do correspondente débito, sem prejuízo de lhes aplicar a multa prevista no art. 57 da Lei n.º 8.443, de 1992; tendo o Parquet especial anuído a essa proposta.
6.	O TCU pode incorporar o parecer da unidade técnica a estas razões de decidir.
7.	Bem se sabe que, em sintonia, entre outros, com os Acórdãos 1.194/2009 e 3.991/2015, da 1ª Câmara, os Acórdãos 27/2004, 6.235/2013 e 3.223/2017, da 2ª Câmara, e os Acórdãos 11/1997 e 997/2015, do Plenário, a jurisprudência do TCU estaria firmada no sentido da pessoal responsabilidade do gestor pela comprovação da boa e regular aplicação dos recursos federais, submetendo todo aquele que administra os recursos públicos ao dever de demonstrar o correto emprego dos valores federais, nos termos do art. 70, parágrafo único, da Constituição de 1988 e do art. 93 do Decreto-Lei n.º 200, de 1967, sem prejuízo de, por analogia à Súmula n.º 286 do TCU, a pessoa jurídica de direito privado também responder como destinatária dos recursos captados, em solidariedade com o seu administrador, pelo dano causado ao erário em face da ausência de efetiva comprovação sobre a execução do objeto pactuado e a boa aplicação dos recursos públicos, nos termos do art. 16, § 2º, "b", da Lei n.º 8.443, de 1992.
8.	Por esse ângulo, em função da ausência de elementos capazes de demonstrar a boa e regular aplicação dos recursos federais, para além da ausência de evidenciação do nexo causal entre os recursos federais aportados e os supostos dispêndios incorridos no referido Contrato de Repasse n.º 328.860-40/2010, restou configurada a ofensa não só às regras legais, mas também aos princípios basilares da administração pública, já que, ao final e ao cabo, as responsáveis deixaram de prestar a devida satisfação à sociedade sobre o efetivo emprego dos recursos públicos postos à sua disposição, e, desse modo, restaria confirmada a presunção legal de dano ao erário em face do eventual desvio ou desperdício dos respectivos recursos federais, restando por aí adequada a percuciente proposta da unidade técnica para a condenação das responsáveis em débito e em multa.
9.	Não subsistiria, enfim, a prescrição da pretensão punitiva do TCU, já que, nos termos do Acórdão 1441/2016-TCU-Plenário, não teria ocorrido o transcurso superior a dez anos entre a ordem para as citações no âmbito do TCU, em 16/6/2020 (Peça 11) , e a data fatal para a prestação de contas final do aludido ajuste, em 30/12/2016 (Peça 29, p. 6) .
10.	Eis que, por meio do aludido Acórdão 1.441/2016 proferido na Sessão Extraordinária de 8/6/2016, o Plenário do TCU firmou o seu entendimento no sentido de que a prescrição da pretensão punitiva deve seguir a regra geral do prazo decenal contado a partir do fato, em linha com o art. 205 do Código Civil brasileiro, interrompendo a contagem do aludido prazo com a ordem de citação, nos termos do art. 240, caput, da Lei n.º 13.105 (Código Processual Civil) , de 2015.
11.	Sem prejuízo, no entanto, do respeito a esse entendimento do Tribunal, deve ser reiterada a minha ressalva já registrada em vários outros julgados do TCU no sentido de que, na ausência de lei específica, o TCU não deveria aplicar qualquer prazo prescricional sobre a referida pretensão punitiva ou, então, na pior das hipóteses, o Tribunal deveria aplicar a regra prescricional fixada pela Lei n.º 9.873, de 1999, não só porque ela trata diretamente de prescrição no âmbito do direito administrativo sancionador, mas também porque, entre outras medidas, a aludida lei manda aplicar o prazo prescricional penal, quando a infração administrativa também configure crime, além de determinar expressamente que, diante de ilícito continuado ou permanente, a contagem do prazo deve iniciar a partir da cessação do aludido ilícito.
12.	A despeito, então, de registrar essa minha posição pessoal, o TCU deve pugnar pela pronta aplicação da multa legal em desfavor das aludidas responsáveis a partir do entendimento fixado pelo aludido Acórdão 1441/2016-TCU-Plenário, até porque também não subsistiria a eventual prescrição da pretensão punitiva do TCU a partir da aplicação da referida Lei n.º 9.873, de 1999, ante a incidência das diversas causas interruptivas.
13.	Não subsistiria, de todo modo, a eventual necessidade de promover o retorno do presente processo para buscar a citação de outros eventuais responsáveis, estando esse entendimento, aliás, em plena sintonia com a jurisprudência fixada pelo TCU a partir, por exemplo, dos Acórdãos 4.002/2020 e 5.297/2013, da 2ª Câmara, e dos Acórdãos 1.170/2017 e 1.223/2015, do Plenário, já que a ausência dessa nova citação não resultaria em prejuízo à defesa das atuais responsáveis, não só porque o presente processo já estaria em plenas condições de efetivo julgamento pelo TCU, mas também porque a solidariedade passiva seria legalmente erigida em favor do ente estatal credor, e não das eventuais pessoas privadas devedoras, podendo, se for o caso, o atual condenado ajuizar a superveniente ação regressiva em desfavor de outros eventuais responsáveis supostamente coobrigados.
14.	Contudo, como a malsinada irregularidade configuraria a eventual conduta dolosa no sentido de efetivamente facilitar, permitir ou concorrer para que pessoa física ou jurídica privada incorpore ou utilize, de forma indevida, rendas, verbas ou valores integrantes do acervo patrimonial da administração pública, sem a observância das formalidades legais ou regulamentares aplicáveis, resultando no eventual ilícito doloso de improbidade administrativa causador do aludido prejuízo ao erário, nos termos, por exemplo, do art. 10, I e II, além do art. 11, VI, da Lei n.º 8.429, de 1992, com a alteração promovida pela Lei n.º 14.230, de 2021, a eventual prescrição da ação de ressarcimento ao erário também não subsistiria, estando esse entendimento em plena consonância com a jurisprudência fixada pelo STF no bojo do RE 852.475-SP, com o trânsito em julgado a partir de 6/12/2019, diante da Tese de Repercussão Geral n.º 897 no sentido de que "São imprescritíveis as ações de ressarcimento ao erário fundadas na prática de ato doloso tipificado na Lei de Improbidade Administrativa".
15.	O TCU deve julgar irregulares, portanto, as contas da Agência de Desenvolvimento Sustentável do Jalapão, além de Sandra Delmondes dos Santos, para condená-las ao pagamento do correspondente débito, além de lhes aplicar a multa prevista no art. 57 da Lei n.º 8.443, de 1992.
Ante o exposto, pugno pela prolação do Acórdão ora submetido a este Colegiado.
TCU, Sala das Sessões, em 3 de maio de 2022.
Ministro-Substituto ANDRÉ LUÍS DE CARVALHO 
Relator